【裁判字號】    97,訴,461
【裁判日期】    971111
【裁判案由】    有關土地登記事務
【裁判全文】
臺北高等行政法院裁定
                                     97年度訴字第00461號
                              .
原      告  甲○○
被      告  臺北市松山地政事務所
代  表  人  乙○○（主任）
訴訟代理人  丁○○
            丙○○
上列當事人間因有關土地登記事務事件，原告不服臺北市政府中
華民國97年1 月17日府訴字第09770058200 號訴願決定，提起行
政訴訟。本院裁定如下：
    主  文
原告之訴駁回。
訴訟費用由原告負擔。
    理  由
一、按「原告之訴，有左列各款情形之一者，行政法院應以裁定
    駁回之。但其情形可以補正者，審判長應定期間先命補正：
    …十、起訴不合程式或不備其他要件者。」「人民因中央或
    地方機關之違法行政處分，認為損害其權利或法律上之利益
    ，經依訴願法提起訴願而不服其決定，或提起訴願逾三個月
    不為決定，或延長訴願決定期間逾二個月不為決定者，得向
    高等行政法院提起撤銷訴訟。」行政訴訟法第107 條第1 項
    第10款後段、第4 條第1 項分別定有明文。又「訴願及行政
    訴訟，均係對於未確定之行政處分，請求救濟之方法，若行
    政官署之處分已經確定，自不得更藉行政爭訟程序請求救濟
    。」最高行政法院【民國（下同）89年7 月1 日改制前為行
    政法院】61年裁字第24號判例可資參照。是以，提起行政訴
    訟法第4 條第1 項之撤銷訴訟，應以未確定之行政處分為對
    象。
二、第按，訴願之提起，應自行政處分達到或公告期滿之次日起
    30日內為之，87年10月28日修正公布之訴願法（下稱新訴願
    法）第14條第2 項規定甚明，此於修正前訴願法（下稱舊訴
    願法）之前所為訴願，亦為當然之理。然舊訴願法關於訴願
    期間，該法第9 條第1 項、第2 項僅規定：「訴願自機關之
    行政處分書或決定書達到之次日起，應於30日內為之。」「
    第2 條第2 項規定之視同行政處分，人民得自該項所指之法
    定期限經過後滿10日之次日起，於30日內提起訴願。」並無
    利害關係人提起訴願之訴願期間規定，亦無如新法第14條第
    2 項但書之3 年期限規定。舊訴願法時期，關於利害關係人
    之訴願期間，司法院院字第1430號解釋釋示應自實際知悉時
    起算，但無關於經一定期間即不得提起訴願之解釋。是於新
    法施行前，行政處分書或決定書如未送達，或利害關係人未
    知悉行政處分情形者，依舊訴願法規定無從起算訴願期間。
    是無論距行政處分或決定之作成時間有多久，當事人或利害
    關係人得自行政處分書或決定書達到之次日起或知悉時起，
    30日內提起訴願。而新訴願法第14條第2 項但書之3 年期限
    規定，於舊訴願法時期之行政處分如何適用，新法未為規定
    。惟舊法既無此項規定，於新法施行前，原行政處分之訴願
    期間尚未起算，行政處分並未確定，當事人或利害關係人有
    訴願權，自不宜因新法之施行，以該行政處分達到或公告期
    滿，距新法施行時，已逾3 年，遽而適用新訴願法第14條第
    2 項但書規定，自新訴願法施行之日剝奪其訴願權。基於法
    律不溯既往原則，解釋上該3 年期限應自新訴願法施行之日
    起算。職是，利害關係人對舊訴願法時期所為行政處分於新
    訴願法時期提起訴願，前開自行政處分達到或公告期滿後已
    逾3 年不得提起訴願之不變期間，應自新訴願法施行日即89
    年7 月1 日起算（最高行政法院93年度裁字第660 號裁定足
    資參照）。而其提起訴願逾上開不變期間者，其訴願即不合
    法，依新訴願法條第2 款之規定應為不受理之決定，仍提起
    撤銷訴訟者，則係對不得已確定之行政處分提起撤銷訴訟，
    即有不備其他要件之違法，依行政訴訟法第107 條第1 項第
    10款後段，行政法院應以裁定駁回之。
三、本件被告前因訴外人林文瑞及李文得2 人於86年3 月27日申
    辦台北市○○區○○段3 小段183 號建物基地號勘查，經確
    認該建物基地實際坐落位置與建物標示登記坐落地號有所不
    符，而以86年4 月9 日松山字第6366號登記申請案辦竣建物
    基地標示變更登記為台北市○○區○○段3 小段161 、160
    、135 地號（下稱原處分）。原告為坐落台北市○○區○○
    段3 小段160 地號土地所有權人，於95年9 月18日向被告申
    請土地登記簿謄本而知悉原處分，乃於95年10月3 日以申請
    書函請被告釋疑及協助解決該地號土地疑遭鄰房佔用案，並
    於96年9 月5 日提起訴願，請求撤銷原處分，經訴願駁回，
    原告不服而提起本件訴訟。經查，原告非原處分之受處分人
    ，雖得因利害關係人身分對於原處分提起訴願，但訴願期間
    仍應受前揭訴願法第14條規定之限制。本件原處分作成日為
    86年4 月9 日，有卷附建物登記謄本可憑，該處分則於86年
    4 月10日送達相對人（見本院卷第257 頁），亦有台北市松
    山地政事務所登記收件簿影本附卷為憑。職是，原處分作成
    、送達均於新訴願法施行前，承前所述，其訴願期間之起算
    日即係新訴願法施行日89年7 月1 日，訴願期間3 年於92年
    6 月30日屆滿，原處分即告確定，不得再行訴願。原告遲至
    95年9 月18日始申請被告釋疑，顯已逾期。本件原告對於已
    確定之行政處分提起撤銷訴訟，揆諸首開說明，即有起訴不
    備要件之違法，且依其情形無從補正，自應以裁定駁回。雖
    訴願機關未依法予以不受理決定，而實體審究予以駁回，但
    訴願之提起是否遵守該不變期間，應由法院依職權審查認定
    ，不受訴願機關意見之拘束，原告提起訴願逾不變期間該項
    瑕疵不因訴願機關實體受理案件而補正，亦併指明。
四、依行政訴訟法第107 條第1 項第10款後段、第104 條，民事
    訴訟法第95條、第78條，裁定如主文。
中    華    民    國    97    年    11    月    11    日
                    臺北高等行政法院第一庭
                              審判長法  官  王立杰
                                    法  官  劉錫賢
                                    法  官  林惠瑜
上為正本係照原本作成。
如不服本裁定，應於送達後10日內向本院提出抗告狀（須按他造
人數附繕本）。
中    華    民    國    97    年    11    月    11    日
                                    書記官  徐子嵐


司法院資訊處製作；財團法人民間司法改革基金會備份。
